【裁判字號】    88,訴,621
【裁判日期】    890229
【裁判案由】    侵權行為損害賠償
【裁判全文】
臺灣屏東地方法院民事判決  八十八年度訴字第六二一號
    原      告  乙○○
    訴訟代理人  曹慶記
    被      告  甲○○
    訴訟代理人  戴國石律師
                陳正男律師
右當事人間侵權行為損害賠償事件，由刑事庭移送前來，本院判決如左：
    主    文
被告應給付原告新台幣壹拾玖萬仟佰柒拾壹元，及自民國八十八年四月二十三日
起至清償日止按年息百之五計算之利息。
原告其餘之訴駁回。
訴訟費用由被告負擔。
本判決第一項於原告以新台幣陸萬伍仟元為被告供擔保後，得假執行。但被告如於假
執行程序實施前，以新台幣壹拾玖萬仟佰柒拾壹元為原告預供擔保，得免為假執
行。
原告其餘假執行之聲請駁回。
    事    實
甲、原告方面：
壹、聲明：
一、被告應給付原告新台幣（下同）九十萬九千六百十五元及自起訴狀繕本送達翌日
    起至清償日止按年息百分之五計算之利息。
二、願供擔保請准宣告假執行。
貳、陳述：
一、被告於民國八十七年七月五日下午三時許在其位於屏東市○○巷○○道路旁漁類
    養殖場之工寮內，駕駛車牌號碼Ｆ五－七五八○號自用小貨車欲倒車至該產業道
    路時，本應注意汽車倒車時左右來車而未注意，即貿然往後倒車，適原告騎乘車
    牌號碼ＫＫＦ－二三一號機車，沿該產業道路由南往北方向行經該處，而遭被告
    撞擊致受有左食指遠位指骨骨折、左環指近位指骨骨折、左第三、五掌骨骨折、
    右脛骨平台骨折等傷害，被告業經台灣屏東地方法院八十八年度交易字第五七號
    、台灣高等法院高雄分院八十八年度交上易字第一六二號判決有罪確定。
二、請求被告賠償金額如下：
  (一)醫療費用：八十七年七月五日受傷後，自八十七年七月六日至同年十二月二十一
    月之住院及門診治療費用共計為十五萬六千零十五元。
  (二)減少勞動能力：原告從事模板工作，因左食指遠位指骨骨折、左環指近位指骨骨
    折、左第三、五掌骨骨折、右脛骨平台骨折等受傷，自八十七年七月五日起至八
    十八年四月份，共計十個月不能行動，必須復健治療，無法工作，依勞工最低薪
    資每月一萬五千三百六十元計算所得，十個月未能工作，損失十五萬三千六百元
    。
  (三)精神慰撫金：原告受傷嚴重，日後行動受影響，身心均受痛苦，育有一子，年二
    十二、三歲，尚在就學，家中經濟全賴原告負擔，因此而受極大痛苦，請求賠償
    六十萬元。
  (四)綜上，依侵權行為法律規定請求被告賠償九十萬九千六百十五元。
參、證據：提出診斷醫療費用三份。
乙、被告方面：
壹、聲明：
一、駁回原告之訴及假執行之聲請。
二、被告如受不利之判決，願供擔保請准免予假執行。
貳、陳述：
一、原告主張之事故事實部分：
  (一)原告主張被告過失傷害，並以臺灣高等法院高雄分院八十八年度上易字第一六二
    號判決為憑，惟該刑事判決對於有利被告之事實與證據多有漏未審查之欠當情形
    。況本件刑事附帶民事訴訟既經裁定移送民事庭審判，已視為獨立之民事訴訟，
    鈞院審理本件民事訴訟，自不受該刑事判決之拘束，該刑事判決不能作為不利被
    告之證據。
  (二)原告於刑事案件中指訴被告以倒車撞到原告之左手把，而致其左食指遠位指骨骨
    折，左環指近位指骨骨折，左第三、五掌骨骨折，而機車被撞後倒地，壓到原告
    右腳，致其右脛骨平台骨折。原告並於台灣高等法院高雄分院八十八年八月二十
    七日現場調查時陳稱「．．我機車之左手把撞及自小客車左後方，如相片，接著
    我的機車就倒地，壓到我右腳，．．」等語。然原告之機車僅有右手把處有毀損
    情形，其餘並無受損，已經證人林玉龍於刑事案件一審證稱屬實，如有疑義亦可
    請其到庭作證。然以原告於高雄高分院院上開調查時所模擬之機車與被告小貨車
    之碰撞位置相較，原告機車前面之裝貨籃子首先會遭被告小貨車撞及而損毀；再
    以原告左手之受傷情形，其所受之撞擊力應相當強勁，否則不致於二個手指及掌
    骨骨折，因而在原告所稱之被撞情形，其機車應該在左手部位會受損，而被告之
    小貨車亦會有擦痕；且原告之機車上左右手把上皆有後視鏡，如有與被告之小貨
    車相撞，依其相關位置，原告機車左手把之後視鏡定會遭撞毀。然原告機車之裝
    貨籃子及左手把、左手把後視鏡並無任何損壞情形，而被告之小貨車亦無擦撞痕
    跡，並經證人林玉龍於上開刑事案件中證稱屬實。足認原告指訴之情節，與常情
    有違。
  (三)原告於八十七年七月二十五日警訊筆錄中指稱「．．我的左手就直接撞及自小貨
    左後方．．」等語。然依原告於上開八十八年八月二十七日高雄高分院現場調查
    時，模擬之撞及位置，如原告所稱屬實，依上開照片顯示之相關位置，原告之機
    車係撞及被告小貨車之右後方，並非為左後方。原告先後所稱已有不符。
  (四)被告之小貨車如係撞到原告騎機車之左手把位置，而原告之左手係握出去一點，
    則原告之小指應係首遭撞擊之處，然原告之小指為何未受傷﹖而食指應非遭撞擊
    之處，為何亦致骨折﹖是否原告因天雨路滑而摔倒，而於倒地時以左手握拳支撐
    ，致掌骨骨折，及食指骨折。惟不論為何，以原告指訴之撞及位置，原告之機車
    不可能僅右手把處些許毀損。原告指訴與事實即有出入，不足為採。
  (五)原告於八十八年八月十二日高雄高分院調查時自承「先撞上我左手之機車手把後
    ，我人車倒地，機車壓著我右腳，之後我就不醒人事了」等語。則證人施榮魁究
    否在場？原告既不醒人事又如何得知？因而其指稱證人施榮魁不在場等情，無非
    為遂其求償之目的。況被告既先撞上原告機車左手把，其左手後視鏡及機車左手
    把為何並無受毀？足認原告所指訴與事實有違。
  (六)再原告、證人之陳述有部分前後不符，或相互間有所歧異時，究竟何者為可採，
    法院仍得本其自由心證予以斟酌，非謂一有不符或矛盾，即應認其全部均為不可
    採信；尤其關於行為動機、手段及結果等之細節方面，告訴人之指陳，難免故予
    誇大，證人之證言，有時亦有予渲染之可能；然其基本事實之陳述，若果與真實
    性無礙時，則仍非不得予以採信（七十四年度台上字第一五九九號判例參照）。
    查證人施榮魁於警訊即指稱案發當日下雨，證人至被告之工寮躲雨，而與被告聊
    天，原告騎機車摔倒後，由被告前往救助，將之送往醫院等情在卷。而證人施榮
    魁於刑事案件偵查及審理時，皆為相同之陳述。雖證人施榮魁對於被告係坐或站
    ﹖小貨車之是否有發動﹖被告之車輛如何進出﹖如何救助原告人﹖有先後不同之
    情形，其或因證人年紀已大，記憶力較差所致。然對於原告自行摔倒，而由被告
    加予救助之情節，並無不同。況證人施榮魁年已七十，雖仍可下田工作，然並非
    行動自如之人，且年紀已大，記憶能力減弱，對於事實之表達能力並不佳，此可
    由鈞院傳訊證人到場即可明白其表達能力情形即可了解。證人施榮魁於刑事案件
    部分歷次作證時雖有細節之不同說詞，然其或係因時間之間隔而出於記憶差錯，
    或係表達不好，惟究不能以上開細節之不同而否定證人指陳原告係自行摔倒之陳
    述。查被告與證人並無利害關係，證人為何干冒偽證罪責，陳述與原告指訴不同
    之情節而出面為被告作證﹖再參諸原告所稱案發當日確係下大雨，而被告亦供稱
    當時證人在躲雨，並與被告聊天等情，與證人施榮魁所稱並無不同。證人如於事
    發時並未在場，為何會知悉當時係下大雨﹖為何會指陳與被告在聊天﹖為何會陳
    稱被告將原告抱上車送醫﹖顯見證人當時確係在場，且見及原告出事之狀況。而
    證人於高雄高分院調查時指陳原告摔倒之位置，與被告之陳述並無不同，益見當
    時證人確係在場，並見及原告摔倒之情形，其證詞自堪採信。如認證人之證詞尚
    有疑義，自可傳證人到場並與被告及原告一同送請測謊，即可供為參考。
二、原告主張之損害賠償請求金額部分：
  (一)醫療費用：原告提出醫療費用單據自八十七年七月六日至同年月二十八日之住院
    診療費及自八十七年七月二十九日起至同年十二月二十一日之門診治療費用，係
    因本件事故而支出，無意見。
  (二)減少勞動能力損失：原告主張依勞工最低薪資每月一萬五千三百六十元計算所得
    ，其自八十七年七月五日受傷至八十八年四月份止，共計十個月不能行動，請求
    減少勞動能力之損失，無意見，但應依國仁醫院函文所示原告傷勢等級酌減金額
    。
  (三)精神慰撫金：被告並未撞及原告，未造成其損害，對此部分應不負損害賠償責任
    ，且其請求金額亦過高，故原告之聲請無理由。
三、原告所受傷害並非重大，而其提出之民事賠償金額亦非重多，以被告之經濟能力
    ，大可與之和解，以免為了訴訟，而一再花費費用，徒增困擾，並增訟累。而被
    告為何不願與之和解﹖實因被告確無倒車撞及原告，被告救人反遭誣陷，自有未
    甘，刑事庭未斟酌全般證據，徒以原告片面之指訴，未斟酌證人施榮魁之證詞及
    原告矛盾之供詞，而認被告有過失傷害罪嫌，其有違證據法則，已為司法審判之
    遺憾。
參、證據：提出原告警訊筆錄、原告刑事一審及二審筆錄、林玉龍筆錄各一份，並聲
    請訊問證人林玉龍、施榮魁及測謊鑑定。
丙、本院依職權調閱台灣高等法院高雄分院八十八年度交上易字第一六二號過失傷害
    刑事案卷，並函國仁醫院查詢原告醫療費用及身體障害狀態。
    理    由
一、原告起訴主張：被告於八十七年七月五日下午三時許由其位於屏東市○○巷○○
    道路旁漁類養殖場之工寮內，正駕駛車牌號碼Ｆ五－七五八○號自用小貨車欲倒
    車至該產業道路時，本應注意汽車倒車時左右來車而未注意，即貿然往後倒車，
    適原告騎乘車牌號碼ＫＫＦ－二三一號機車，沿該產業道路由南往北方向行經該
    處，而遭被告撞擊致受有左食指遠位指骨骨折、左環指近位指骨骨折、左第三、
    五掌骨骨折、右脛骨平台骨折等傷害，被告業經台灣屏東地方法院八十八年度交
    易字第五七號、台灣高等法院高雄分院八十八年度交上易字第一六二號判決有罪
    確定。原告支出自八十七年七月六日至同年十二月二十一月之住院及門診治療費
    用共計為十五萬六千零十五元；又因受傷而自八十七年七月五日起至八十八年四
    月份無法工作，依勞工最低薪資每月一萬五千三百六十元計算所得，十個月未能
    工作，損失十五萬三千六百元；且原告因此受傷嚴重致日後行動受影響，家庭經
    濟亦受創，身心均受痛苦，請求賠償六十萬元，故依侵權行為法律規定共請求被
    告賠償九十萬九千六百十五元等語。
二、被告則以：兩造本件事故固經臺灣高等法院高雄分院八十八年度上易字第一六二
    號判決，惟該判決疏有未妥，且本件刑事附帶民事訴訟經裁定移送民事庭審判，
    已為獨立之民事訴訟，該刑事判決自不能作為不利被告之證據。而以原告於刑事
    案件中指訴被告以倒車撞到原告之左手把致其左手多處受傷，而其機車被撞後倒
    地，壓到原告右腳致其右脛骨骨折等語，參酌原告於高雄高分院院上開調查時所
    模擬之機車與被告小貨車之碰撞位置相較，復觀諸原告左手之受傷情形，其所受
    之撞擊力應相當強勁，故其機車應該在左手部位會受損，且其機車上左手把上之
    後視鏡應會遭撞毀，又被告之小貨車亦會有擦痕，然原告機車僅有右手把處有毀
    損情形，其餘裝貨籃子及左手把、左手把後視鏡等處並無任何損壞情形，而被告
    之小貨車亦無擦撞痕跡，足認原告指訴之情節，與常情有違。再依原告於高雄高
    分院現場調查時模擬之撞及位置及上開照片顯示之相關位置，原告之機車係撞及
    被告小貨車之右後方，並非為左後方，然原告於警訊時卻稱係撞及被告自小貨車
    左後方，則原告先後所稱已有不符。況被告之小貨車如係撞到原告騎機車之左手
    把位置，則原告之小指應係首遭撞擊之處，但其小指並未受傷，反係非遭撞擊之
    食指骨折，恐係原告因天雨路滑而摔倒所致。原告既於高雄高分院調查時自承遭
    撞及後即不醒人事，則其如何得知證人施榮魁究否在場。證人施榮魁俱稱原告自
    行摔倒，被告加予救助，此外雖其前後所證或有不同，但係其年已七十，記憶能
    力減弱，對於事實之表達能力並不佳所致，且其與被告並無利害關係，何須干冒
    偽證罪責為被告作證。再原告亦稱事故當日下大雨，而被告亦稱當時證人施榮魁
    在躲雨，並與被告聊天，均與證人施榮魁所稱並無不同，且證人施榮魁指陳原告
    摔倒之位置，與被告之陳述相符，顯見證人施榮魁當時確係在場而目睹事故狀況
    ，足證原告並非遭被告撞及致受傷。另原告主張之自八十七年七月六日至同年十
    二月二十一日之醫療費用單據，及依勞工最低薪資每月一萬五千三百六十元計算
    其自八十七年七月五日受傷至八十八年四月份共十個月不能行動之勞動能力損失
    ，並無意見，但應依國仁醫院函文所示原告傷勢等級酌減勞動能力損失之金額，
    且其所主張之精神慰撫金亦過高等語，資為抗辯。
三、原告主張八十七年七月五日下午三時許，被告在其位於屏東市○○巷○○道路旁
    漁類養殖場之工寮內，駕駛車牌號碼Ｆ五－七五八○號自用小貨車欲倒車至該產
    業道路時，並無不能注意之情事竟疏未注意後方來往車輛，即貿然往後倒車，適
    原告乘車牌號碼ＫＫＦ－二三一號機車，沿該產業道路由南往北方向行經該處，
    遭被告所駕駛之前開車輛撞及致受有左食指遠位指骨骨折、左環指近位指骨骨折
    、左第三、五掌骨骨折、右脛骨平台骨折等傷害等情，被告固不否認原告受有上
    開傷害之事實，並有原告提出之驗傷診斷書二份附卷可稽（參見上開刑事卷警卷
    ，下稱警卷，第十頁；上開刑事卷偵查卷，下稱偵查卷第三、四頁），故原告此
    部份主張自屬真實；惟原告主張其餘各節，則為被告否認在卷，並以前詞置辯。
    本院審酌如下：
  (一)經查，關於本件事故之發生，證人施榮魁先係證稱：「我在田裡除草，因為下大
    雨，我就到甲○○釣魚池旁工寮躲雨，當時甲○○剛發動車子，尚未移動，跟我
    聊天，突然聽到一聲『轟』，我直接看過去，就看到告訴人騎機車滑倒摔在路邊
    ，人坐在地上‧‧」（參見警卷第七頁反面）；後又證稱：「（車禍發生時與被
    告）聊天，在他住處門口聊天並躲雨；（當時被告有無在車內？）沒有；（當時
    車有無發動？）沒有，車內也沒人（被告是站著或坐著聊天？）站著」（參見上
    開刑事卷偵查卷，下稱偵查卷第二十三頁反面、第二十四頁反面）；再證稱：「
    我與被告在講話，我在工寮內躲雨，被告在車上與我聊，被告面向內，我朝外，
    那告訴人摔倒在那；有聽到機車『砰』一下很大聲，再看時，就看到告訴人摔坐
    在地上；被告他確實在車內；被告在車上門開著與我講話」（參見上開刑事卷原
    審卷，下稱原審卷，第二十四頁）。再關於原告受傷送醫一節，證人施榮魁先證
    稱：我當時確因在被告工寮內躲雨，而與被告聊天，見告訴人自行摔倒，才由被
    告將告訴人救起送醫等語（參見原審卷第二十三至二十四頁）；惟經隔離訊問被
    告與證人施榮魁將原告送醫情形，證人施榮魁則證稱：「告訴人摔倒在那，被告
    就先將車子往後退到路邊，再將那女的抱到車上，‧‧‧，後來我有看到被告車
    開出去」等語，與被告所供稱：「我先把告訴人放在車前座，然後才將車移出去
    ，之前我都沒有移動車」等語（均見原審卷第二十四頁）。觀諸證人施榮魁對於
    本件事故之發生及將原告送醫情形，其證述前後矛盾，則其證言自屬可疑。再審
    諸證人施榮魁於警訊、偵查及審理中迭經訊問，其前後證述相異，已於前述，足
    見其對於事故當時記憶或有不週之處，故縱使本院再予訊問，其證言亦委實難採
    ，自無再訊問之實益。另證人施榮魁年已七十，記憶力既呈若有減退現象，顯不
    適合進行測謊，自無測謊之必要。
  (二)次查，對於事故當時，被告先則自承：「我進工寮內關了馬達後，就坐在我車上
    （車子未熄火）開著車門與施榮魁聊天，突然間聽到『砰』一聲，我轉頭去看就
    看到乙○○跌坐在路旁」（參見警卷，第二頁正反面），則由其上開所陳，事故
    當時被告確實坐在其發動中之自小貨車上，核與原告主張被告當時駕駛其自小貨
    車一節大致相符。至被告其後又改稱：「（車禍發生前與證人在做何事？）聊天
    ，在我工寮口，與車相距約五、六步；（當時車引擎有無啟動？）有的；（為何
    未關？）我剛到該工寮去關魚池抽水馬達，趕時間所以沒關；我是坐在車內與他
    聊天」（參見偵查卷，第二十四頁正反面）；再辯稱：「我人在車上門開著；我
    沒有聽到告訴人摔倒的聲音」（參見原審卷，第二十四頁），顯示其前後所陳大
    相逕庭，是其嗣後翻異前詞之辯稱自屬難採。準此，事故當時被告確實坐在其發
    動中之自用小貨車上乙情，堪信屬實。
  (三)再查，事故當時被告既坐在其發動中之自小貨車上，而證人施榮魁之證言雖有若
    干矛盾之處，惟其於隔離訊問曾證稱：「原告摔倒在那，被告就先將車子往後退
    到路邊，再將那女的抱到車上，‧‧‧，後來我有看到被告車開出去」等語（參
    見原審卷第二十四頁），復佐以道路交通調查報告表之圖示（參見警卷第九頁）
    ，核與原告指陳相符，是事故當時，被告係在倒車時其自用小客車後方撞及騎乘
    上開機車行經該處之原告一節，堪信為真實。
  (四)復查，觀諸事故當時正值下大雨，此為兩造所是認，自屬真實，而原告騎乘機車
    行駛於產業道路上，被告則正倒車中，參諸原告遭被告撞擊致受傷之左手部位傷
    勢均係集中於左手手掌及指頭各處，而未及於左手手臂等處，足見兩造當時車速
    均屬緩慢，且該撞擊力量尚非極鉅，否則豈有不傷及左手臂之理，況由原告所騎
    乘機車裝貨籃子、手把、後視鏡及被告之小貨車並無明顯受損痕跡，亦足證上情
    ，並顯示被告自小貨車撞擊原告之撞擊點，恰使原告機車手把偏離，導致原告左
    手手掌及手指部位遽遭撞擊而扭傷骨折，而機車則因偏離之故而未明顯受損。再
    者，事故當時既下大雨，以當時二車撞擊力量非鉅之情況，若有些微擦撞痕跡，
    亦可能因為大雨沖刷而不存在，尚非得以二車並無明顯擦撞痕跡而否認上情。繼
    而，即使依照片顯示之相關位置及於高雄高分院現場調查時模擬之撞及位置，原
    告之機車係撞及被告小貨車之右後方，並非為左後方，而與原告於警訊時所稱係
    撞及被告自小貨車左後方等語，核不一致，惟被告自小客車後方與原告騎乘機車
    撞擊一節，已極明確，則被告自小貨車究係左或右後方撞擊原告並無解於上開認
    定。是被告上開所辯各節，洵非可採。
  (五)又查，道路交通安全規則第一百十條第二款規定，汽車倒車時，應顯示倒車指光
    或手勢後，謹慎緩慢後倒，並應注意其他車輛及行人。被告於右揭時地駕車本應
    注意上揭規定，且當時雖是雨天，但係日間，有自然光線，路面無缺陷，也無障
    礙物之道路狀況等情狀，並無不能注意之情事，乃竟疏於注意，致肇事而使原告
    受有前開傷害，其有過失，至為明顯。而原告既因本件車禍受有前開傷害，則其
    傷害與被告之過失行為間顯有相當因果關係，堪予認定。
  (六)至證人即處理本件車禍事故之警員林玉龍雖曾到庭證稱：曾大約檢視被告所駕駛
    之上開自小貨車，並無撞擊痕跡，而告訴人之騎乘之上開機車確有壞掉，我大約
    看了一下，現場所掉落的機車碎片，是來自於告訴人上開機車，且該機車碎片至
    工寮二十一‧七公尺遠等語在卷（參見原審卷第二十五頁）。然查，證人林玉龍
    並非事故發生當日即到場處理，係事後告訴人報案後才於八十七年八月六日製作
    交通事故調查表及筆錄，距事故發生時已逾一月，已不能認定前開機車碎片是否
    經過移動，自不能作為事故當時狀況之判斷，是該等碎片縱距工寮二十一‧七公
    尺尚非可據以為有利被告之認定，故而，證人林玉龍亦無再予訊問之必要。再測
    謊固為專業機構所為之鑑定，然僅於事證未臻明確時憑供參酌，本件事故係被告
    倒車時撞及原告一節，已如前述，自無庸再行測謊鑑定，附此敘明。
四、按損害之發生或擴大，被害人與有過失者，法院得減輕賠償金額，或免除之，民
    法第二百十七條定有明文。再按過失相抵之原則，須被害人對於賠償義務人請求
    賠償損害時，因被害人之行為，與賠償義務人之行為，為損害之共同原因，對於
    損害之發生或擴大以助力，而與損害之發生與擴大有相當因果關係者，始有其適
    用（最高法院七十一年度台上字第七四九號、八十六年度台上字第三四一號判決
    意旨參照）。本件事故當時雖是雨天，但係日間，有自然光線，路面無缺陷，亦
    無障礙物之道路情況下，並無不能注意之情事，原告於右揭時地乘車牌號碼ＫＫ
    Ｆ－二三一號機車由南往北方向行經該處，亦疏未注意車前狀況，致煞車不及為
    被告所駕駛之前開車輛後方撞及，自屬有過失，而與損害之發生有相當因果關係
    自明。本院斟酌兩造形成損害原因力之大小及過失程度比例，認應由被告負十分
    之九之過失責任，原告則應負十分之一之過失責任，始屬公允。
五、按因故意或過失，不法侵害他人之權利者，負損害賠償責任；不法侵害他人之身
    體或健康者，對於被害人因此喪失或減少勞動能力或增加生活上之需要時，應負
    損害賠償責任；又不法侵害他人之身體、健康、名譽或自由者，被害人雖非財產
    上之損害，亦得請求賠償相當之金額，民法第一百八十四條第一項、第一百九十
    三條第一項、第一百九十五條第一項分別定有明文。本件被告撞及原告致原告受
    傷之事實，已如前述，則原告本於侵權行為之法律關係，訴請被告負損害賠償責
    任，尚非無據。爰審酌原告得請求之賠償數額如次：
  (一)醫療費用部分：
  １原告主張其因本件車禍受有左食指遠位指骨骨折、左環指近位指骨骨折、左第三
    、五掌骨骨折、右脛骨平台骨折等傷害，自八十七年七月六日至十二月二十一月
    共支出醫療費用十五萬六千零十五元等情。經本院函國仁醫院查詢原告支出之醫
    療費用，經國仁醫院先後以八十八年八月二十五日國仁醫字九○六○號、八十八
    年十月十一日國仁醫字第九○八四號、八十八年十二月二十日國仁醫字第九一八
    二號、八十九年一月二十六日國仁醫字第九二二一號函覆本院，記載原告於八十
    七年七月六日至七月二十八日期間住院治療，因患肢腫脹先行石膏固定及藥物治
    療，分別於七月十三日及十六日行上肢（掌股、指股）及下肢（脛骨平台骨）開
    放性復位術，出院後陸續在門診治療追蹤半年於八十七年十二月二十一日在該院
    終止治療，下肢隻固定器尚未拔除，．．．．．等語，並附掛號及醫療費用清單
    等件為證，此為兩造所不爭執，自堪信屬實。
  ２觀諸上開醫療費用清單內記載分列有掛號費、全民健康保險給付及部分負擔之金
    額，而最高法院六十八年度台上字第四十二號判例固表示，保險制度旨在保護被
    保險人，非為減輕損害事故加害人之責任，保險給付請求權之發生，係以定有支
    付保險費之保險契約為基礎，與因侵權行為所生之損害賠償請求權，並非出於同
    一原因，後者之損害賠償請求權，殊不因受領前者之保險給付而喪失，被害人縱
    由保險人支付醫療費用，此乃係其繳納保費之代價，自仍無礙於向加害人請求損
    害賠償之權等語。然查，健康保險一方面具有生命保險及意外保險性質，另一方
    面亦具有財產保險性質，原告之主張若屬人身保險中之生命保險及意外保險，則
    從保險給付之數額常視被保險人死亡或殘廢而為數目大小不等之定額給付，並不
    以填補損害為目的，客觀上亦未必能彌補損失，而具有生命保險之及意外保險之
    性質，固屬無誤，蓋生命無客觀數額可加以計算，從而被保險人於受領保險給付
    後，仍可對加害人請求侵權行為之損害賠償，並無不當得利之問題；惟本件訴訟
    醫療費用所含之健保給付部分，係人身保險中健康保險內醫療費用之給付，固含
    有人身保險之性質，然就保險人保險給付（健保給付）係就實際醫療費用支出之
    金額而為給付，保險人保險給付（健保給付）之目的均在於填補填補被保險人醫
    療費用支出所發生之損害，實具財產保險之性質，與上述生命保險與意外保險保
    險給付之目的相異，且醫療費用支出，性質上有客觀數額，與生命保險之無客觀
    數額者不同，自未可無視其保險性質及給付目的之差異而逕同視之，因此應肯定
    被保險人於受領健康保險之醫療費用給付之後，損害已獲得填補，不應對加害人
    再行使損害賠償請求權，否則即有不當得利之嫌，且全民健康保險法第八十二條
    之立法意旨亦係採此見解，可資參照（劉宗榮，保險法，一九九七年三月版，二
    五二至二五五頁參照）。至於因原告加入全民健康保險之故，於健保給付之醫療
    費用部分後，不得再向被告行使民法上之損害賠償請求權，無異減輕被告即事故
    加害人之責任，則本應負終局賠償責任之被告，反因此受有利益，自非公平。故
    為避免應肯定上開不公平之現象，自應肯認保險人即中央建保局於給付健保部分
    之醫療費用之後，得依據現行規定向被告請求返還其所給付之醫藥費用為是，惟
    倘認為中央建保局不能依據現行規定向被告請求返還其所給付之醫藥費用，則係
    立法上應予檢討修正之問題，斷不能因此立法上之問題，而逕認原告即可不當得
    利。
  ３職是之故，本件原告請求被告給付醫療費用中，掛號費用一千七百五十元及八十
    七年七月六日至七月二十八日、同年七月二十九日至十二月二十一日部分負擔分
    別為八千六百七十四元、一千七百五十元，合計為一萬二千一百七十四元之部分
    ，係原告所支出，並非保險之給付，被告就此部分自應賠償，其餘十四萬三千八
    百四十一元係全民健康保險之醫療費用給付，此部分其損害已獲得填補，揆諸本
    院上開說明，原告自不得就此部分再向被告請求。是原告上開之主張於一萬二千
    一百七十四元範圍內應屬可採，逾此部分，委無足採。
  (二)減少勞動能力損失部分：原告主張其因本件事故受傷而自八十七年七月五日起至
    八十八年四月份均無法工作，依勞工最低薪資每月一萬五千三百六十元計算所得
    ，十個月未能工作，損失十五萬三千六百元，固為被告所不爭執，然經本院函經
    國仁醫院，經其以八十八年八月二十五日國仁醫字九○六○號覆以，原告上、下
    肢各有一處受傷，身體之障害狀態經鑑定為殘廢等級九，再參酌勞工保險條例第
    五十三條附表所示之勞工保險殘廢給付標準表，其勞動能力減少之比率為百分之
    五三．八三，則經核算原告十個月無法工作，其減少勞動能力損失額為八萬二千
    六百八十三元，是原告於此範圍內之主張，洵屬有據，逾此部分，則非可採。
  (三)精神慰撫金：原告主張其為家中經濟支柱，其子年二十二、三歲，尚在就學，其
    因被告過失傷害，致受有左食指遠位指骨骨折、左環指近位指骨骨折、左第三、
    五掌骨骨折、右脛骨平台骨折等傷害，十個月未能工作，且日後行動勢受影響，
    身心均受痛苦，請求賠償六十萬元等語。本院審酌原告自八十七年七月五日受傷
    後，經住院手術及長期門診治療，至同年十二月二十一日始終止於國仁醫院之治
    療，惟其下肢之固定器仍未拔除，預定八十九年二月間視病況拔除，約計一個月
    後癒合，至於何時痊癒則視體質而定，此有八十九年一月二十六日國仁醫字第九
    二二一號函在卷可稽，足見原告因此事故，身體上承受痛苦，心理上亦同受煎熬
    ；再原告之子雖年已二十二、三歲，但尚在學，家中經濟全賴原告負擔，益增其
    精神上壓力；而經此受傷日後是否能完全痊癒，又須耗時多久均屬未定，亦加劇
    原告心理之焦慮；復斟酌原告從事模板工作，被告則從事魚類養殖，及兩造年紀
    、地位、經濟能力等情狀，認原告主張被告應給付精神慰撫金十二萬元，核屬適
    當，於此部分，即非允當。
  (四)綜上所述，上開醫療費用、減少勞動能力損失額及精神慰撫金共計為二十一萬四
    千八百五十七元，再核被告應負十分之一之過失責任，則原告於請求被告給付十
    九萬三千三百七十一元範圍內，誠屬允當，逾此部分之主張，尚屬無據。
六、綜上所述，原告依民法第一百八十四條第一項、第一百九十三條第一項、第一百
    九十五條第一項規定，訴請被告給付九十萬九千六百十五元及自起訴狀繕本送達
    翌日起即八十八年四月二十三日至清償日止按年息百分之五計付利息，於其中醫
    療費用一萬二千一百七十四元、減少勞動能力損失八萬二千六百八十三元及精神
    慰撫金十二萬元，再核被告應負十分之一之過失責任，故於十九萬三千三百七十
    一元及自八十八年四月二十三日至清償日止按年息百分之五計付利息範圍內，於
    法有據，應予准許，其餘逾此部分之請求，則非公允，不應准許。
七、兩造陳明願供擔保，聲請宣告假執行，經核於原告勝訴部份，合於法律之規定，
    爰分別酌定相當之擔保金額宣告之。至原告敗訴部分，其假執行之聲請，因訴之
    駁回而失所依附，不予准許。
八、結論：本件原告之訴，為一部有理由，一部無理由，並依民事訴訟法第七十九條
    但書、第三百九十條第二項、第三百九十二條，判決如主文。
中      華      民      國    八十九    年      二      月     二十九   日
                                    臺灣屏東地方法院民事第一庭
~B法      官  洪乙心
右為正本係照原本作成。
如不服本判決，應於送達後廿日內，向本院提出上訴狀。
~B法院書記官  蘇聰藝
中      華      民      國    八十九    年      三      月     一       日


司法院資訊處製作；財團法人民間司法改革基金會備份。
